臺北高等行政法院判決　　　　　　　　　　　　　　　九十三年度簡字第五六九號
　　原　　　告　甲○○
　　被　　　告　財政部臺北市國稅局
　　代　表　人　張盛和（局長）
右當事人間因綜合所得稅事件，原告不服財政部中華民國九十三年二月十八日台財訴
字第０九三０００一七四六號訴願決定，提起行政訴訟。本院判決如左：
　　主  　　文
原告之訴駁回。
訴訟費用由原告負擔。
　　事  　　實
一、事實概要：原告九十年度綜合所得稅結算申報，列報綜合所得總額新台幣（下同
    ）三、００八、五五九元，經被告查得其短漏報本人及配偶李肇碩營利、執行業
    務及利息等所得計八六二、八六二元，乃併課當年度綜合所得稅，核定綜合所得
    總額為三、八七一、四二一元，淨額為三、二三六、四二一元，除補徵應納稅額
    六七、九五四元外，並依所得稅法第一百十條第一項規定，按所漏稅額六七、九
    五四元處以０‧二倍罰鍰一三、五００元（計至百元止）。原告對罰鍰處分不服
    ，申經復查結果，未獲准變更，提起訴願，亦遭決定駁回，遂向本院提起行政訴
    訟。
二、兩造聲明：
　(一)原告聲明：
    1.原處分及訴願決定關於罰鍰部分均撤銷。
    2.訴訟費用由被告負擔。
　(二)被告聲明：
　　1.駁回原告之訴。
　　2.訴訟費用由原告負擔。
三、兩造主張：
　(一)原告起訴意旨略謂：
    1.按國稅局九十年度綜合所得稅結算申報扣（免）繳所得資料參考清單之附註說
　　　明一：「上開所得資料參考清單，範圍係以扣繳義務人依規定於九十一年一月
　　　底前彙報稽徵機關，於三月三十一日建檔完成：：：」，此說明既為「扣繳義
　　　務人依規定」，則納稅義務人如何能對資料產生疑義，又「建稿完成」為稅捐
　　　稽徵之電腦作業階段說明，納稅人又如何了解完成之程度，如資料不全，附註
　　　說明一應善盡告知責任，如註明不全之類別。於此顯示稅捐機關未能善盡其應
　　　做到且能做到之職責，卻引用司法院釋字第二七五號解釋「：：：於行為人不
　　　能舉證證明自己無過失時，即應受處罰。：：：」，顯不合理。
　　2.又該清單之附註說明三：「納稅義務人如有其他所得資料，仍應依法誠實申報
　　　，不得已稅捐機關未提供資料作為短漏報所得免責之理由。」，此附註是否應
　　　在附註一已善盡告知資料不全類別的條件下才能存在，否則該清單之「附註」
　　　實有保護稅捐機關之行政作業疏失及免責之嫌。原告每年繳稅，從未被科處罰
　　　鍰，惟於九十年度綜合所得稅第一次依據國稅局提供之資料參考清單申報，即
　　　以不誠實申報為由被科處罰鍰，被告既未能舉證證明自己於清單之附註說明已
　　　盡告知責任，則不能將原告依參考清單申報綜合所得稅短漏之責任歸由原告承
　　　擔，故原處分顯有違誤。
　(二)被告答辯意旨略謂：
    1.按「納稅義務人之配偶，及合於第十七條規定得申報減除扶養親屬免稅額之受
　　　扶養親屬，有前條各類所得者，應由納稅義務人合併報繳。」、「納稅義務人
　　　應於每年五月一日起至五月三十一日止，填具結算申報書，向該管稽徵機關，
　　　申報其上一年度內構成綜合所得總額或營利事業收入總額之項目及數額，以及
　　　有關減免、扣除之事實，並應依其全年應納稅額減除暫繳稅額、尚未抵繳之扣
　　　繳稅額及可扣抵稅額，計算其應納之結算稅額，於申報前自行繳納。但短期票
　　　券利息所得之扣繳稅款及營利事業獲配股利總額或盈餘總額所含之可扣抵稅額
　　　，不得減除。」、「納稅義務人已依本法規定辦理結算申報，但對依本法規定
　　　應申報課稅之所得額有漏報或短報情事者，處以所漏稅額兩倍以下之罰鍰。」
　　　，分別為行為時所得稅法第十五條第一項、第七十一條第一項及第一百十條第
　　　一項所明定。次按「人民違反法律上之義務而應受行政罰之行為，法律無特別
　　　規定時，雖不以出於故意為必要，仍須以過失為其責任條件。但應受行政罰之
　　　行為，僅須違反禁止規定或作為義務，而不以發生損害或危險為其要件者，推
　　　定為有過失，於行為人不能舉證證明自己無過失時，即應受處罰。」，復為司
　　　法院釋字第二七五號解釋闡明在案。
　　2.本件原告於辦理九十年度綜合所得稅結算申報時，短漏報其本人及其配偶營利
　　　、執行業務及利息所得計八六二、八六二元，致短漏所得稅額六七、九五四元
　　　，案經被告查獲，經依法審理後，乃依前揭法條規定按所漏稅額六七、九五四
　　　元，處０．二倍罰鍰一三、五００元。原告主張其九十年度綜合所得稅結算申
　　　報時，因依被告提供之所得資料參考清單申報，該清單資料執行業務僅列九Ｂ
　　　，餘均未列入，因電腦資料鍵入不全，致其本人一時疏忽，未能及時發現錯誤
　　　補報，絕非意圖故意短報或漏報，請准予免除罰鍰云云。經查原告當年度確實
　　　有短漏報其配偶之營利所得七二０元、源自馬偕紀念醫院之執行業務所得八五
　　　一、二００元及原告之利息所得一０、九四二元，合計八六二、八六二元，此
　　　有卷附各類所得扣繳暨免扣繳媒體申報資料可稽，亦為原告所無爭執，是本件
　　　原告對於系爭所得於本年度即負有納稅義務堪可信實。次按，被告提供個人所
　　　得資料，純屬基於便民服務之美意，供納稅義務人辦理年度綜合所得稅結算申
　　　報之參考，尚難據為法律效果之主張，是被告均一再宣導，納稅義務人下載之
　　　個人所得資料，僅係查詢參考性質，仍應就各該個人當年度實際應申報之所得
　　　及稅籍資料作調整或修正後據實申報。核其有否應申報之所得，乃其自身最為
　　　明瞭，依法本即應為誠實申報，非待被告提供所得資料，是其既有應誠實申報
　　　之義務，不因稽徵機關有無提供所得資料而異，乃原告竟執以被告提供之所得
　　　資料不全而據為免罰，無非屬卸責之詞，要非可取。再者，原告主觀上雖無故
　　　意漏報之意思，惟其未併為申報系爭所得之違章事證明確，此有被告查獲之相
　　　關違章證據附卷可考，原告既有系爭所得之納稅義務，自應更注意使之符合稅
　　　法所定之強行規定，審諸所稱漏報事由，亦均非不可避免，則其應注意且能注
　　　意而不注意，即顯有疏忽，縱非故意亦難謂為無過失，參照大法官會議釋字第
　　　二七五號解釋，是被告對之所處罰鍰，揆諸首揭規定，據屬有據。至被告從低
　　　處以０．二倍罰鍰，實已考量原告之違章情節所為之適切裁罰，從而原告之主
　　　張，洵無足採。
　　理 　　 由
一、按「納稅義務人之配偶，．．．，有前條各類所得者，應由納稅義務人合併報繳
    。」、「納稅義務人應於每年五月一日起至五月三十一日止，填具結算申報書，
    向該管稽徵機關，申報其上一年度內構成綜合所得總額或營利事業收入總額之項
    目及數額，以及有關減免、扣除之事實，並應依其全年應納稅額減除暫繳稅額、
    尚未抵繳之扣繳稅額及可扣抵稅額，計算其應納之結算稅額，於申報前自行繳納
    。但短期票券利息所得之扣繳稅款及營利事業獲配股利總額或盈餘總額所含之可
    扣抵稅額，不得減除。」、「納稅義務人已依本法規定辦理結算申報，但對依本
    法規定應申報課稅之所得額有漏報或短報情事者，處以所漏稅額兩倍以下之罰鍰
    。」，分別為行為時所得稅法第十五條第一項、第七十一條第一項及第一百十條
    第一項所明定。又按「人民違反法律上之義務而應受行政罰之行為，法律無特別
    規定時，雖不以出於故意為必要，仍須以過失為其責任條件。但應受行政罰之行
    為，僅須違反禁止規定或作為義務，而不以發生損害或危險為其要件者，推定為
    有過失，於行為人不能舉證證明自己無過失時，即應受處罰。．．．」，司法院
    大法官會議亦著有釋字第二七五號解釋。
二、本件原告九十年度綜合所得稅結算申報，與配偶李肇碩合併申報，經被告查得其
    短漏報本人及配偶李肇碩之營利、執行業務及利息所得計八六二、八六二元，致
    短漏所得稅額六七、九五四元，有原告九十年度綜合所得稅結算申報書等附於原
    處分卷可稽。原告雖對其短漏報系爭營利、執行業務及利息所得一節不爭執，惟
    主張其係按被告提供之所得資料參考清單申報，因清單資料有疏漏，加以電腦資
    料鍵入不全，致疏忽未及時發現錯誤補正，自應予免罰等語。然查夫妻於婚姻關
    係合法存續中，應予合併申報綜合所得稅，為眾所皆知，本件原告於九十年之課
    稅年度與配偶之婚姻關係乃存續中，依法本應合併申報所得，且系爭九十年度既
    係合併申報，衡情當對己及配偶李肇碩有何所得知之甚詳，況李肇碩於當年度有
    營利所得七二０元及自馬偕紀念醫院領得執行業務所得八五一、二００元，而原
    告亦有利息所得一０、九四二元，有各類所得扣繳暨免扣繳憑單等影本在卷可佐
    ，自不容原告諉為不知，其竟短漏申報，殊難諉為無過失，所稱援引資料有疏漏
    一節縱然屬實，亦無解於其違章之成立。又綜合所得稅制係採結算申報制，納稅
    義務人本負有據實辦理申報所得之義務，無待稅捐稽徵機關之通知或催告，原告
    及其配偶李肇碩既有系爭所得，即依法負有申報義務，自不能以被告所提供之個
    人所得資料內容有疏漏而免除其申報所得之義務，所言殊有誤解。故被告以原告
    本年度短漏報其與配偶李肇碩之營利、執行業務及利息所得計八六二、八六二元
    ，乃予以合併計入其系爭年度綜合所得額，並按所漏稅額六七、九五四元處以０
    ‧二倍罰鍰一三、五００元（計至百元止），即非無憑。從而本件被告所為課處
    罰鍰之處分，揆諸首揭法條規定及大法官會議解釋意旨，並無違誤，訴願決定予
    以維持，亦無不合，原告之訴難認有理由，應予駁回。另本件依卷內資料，事證
    已臻明確，爰不經言詞辯論為之，附此陳明。
據上論結，本件原告之訴為無理由，爰依行政訴訟法第二百三十六條、第一百九十五
條第一項後段、第九十八條第三項前段，判決如主文。
中　　華　　民　　國　　九十三　　　年　　　十二　　　月　　　三十  　　日
                       臺 北 高 等 行 政 法 院  第 三 庭
                                                法    官  林育如
右為正本係照原本作成。
本件以訴訟事件所涉及之法律見解具有原則性者為限，始得於本判決送達後二十日內
向本院提出上訴狀並表明上訴理由，如已於本判決宣示後送達前提起上訴者，應於判
決送達後二十日內補具上訴理由（均按他造人數附繕本），且經最高行政法院許可後
方得上訴。
中　　華　　民　　國　　九十三　　　年　　　十二　　　月　　　三十  　　日
              　　　　　　　　　　　　　　　　　書 記 官　林惠堉
